---
title: "Proyecto de reglas de asociación - Consumo"
author: "Bryan Velicka Leka y Franco Manuel García Dos Santos"
date: "`r Sys.Date()`"
output:
  prettydoc::html_pretty:
    theme: architect
    highlight: github
---

```{r setup, include=FALSE}
knitr::opts_chunk$set(echo = TRUE)
```

# ---------------------- Introducción ---------------------- #

En este documento preprocesaremos, analizaremos y visualizaremos datos y reglas sobre el dataset consumo.csv


# ------------------ Manipulación dataset ------------------ #

## 0. Carga de paquetes necesarios
```{r message=FALSE, warning=FALSE}
library(readr)
library(tidyverse)
library(dplyr)
library(arules)
library(arulesViz)
library(ggplot2)
library(ggthemes)

```


## 1. Descargar a local el dataset consumo.csv (en CV).
```{r}
consumo_ds <- read_csv("consumo.csv")
#View(consumo_ds)

```


## 2. Analizar la estructura, tipo, etc., del dataset.
```{r}
#El conjunto de datos de nuestro dataset consumo.csv contiene informacion de productos comprados en una gran cafetería.
#Observamos 21293 compras en 4 variables/columnas de datos.
dim(consumo_ds)

str(consumo_ds)

```


## 3. Analizar signicado, estructura, tipo, etc., de cada columna.
```{r}
sapply(consumo_ds, class)

# - Describo a continuación el significado, la estructura y el tipo de cada columna:

#La columna 'Date' hace referencia a la fecha en la que se ha realizado la venta de un producto comprado por un cliente (formato YYYY-MM-DD).
#La estructura de esta columna es la de un vector de tipo 'Date o Fecha' cuya longitud es la misma que el nº de filas del dataset.
str(consumo_ds$Date)

#La columna 'Time' hace referencia a la hora en la que se ha realizado la venta del producto (formato hh:mm:ss).
#La estructura de esta columna es la de un vector de tipo 'intervalo de tiempo', clase utilizada para almacenar valores de hora del día indicando hora, minutos y segundos. Su longitud es la misma que el nº de filas del dataset.
str(consumo_ds$Time)

#La columna 'Transaction' hace referencia al identificador del comprador del producto.
#La estructura de esta columna es la de un vector de tipo 'numeric' cuya longitud es la misma que el nº de filas del dataset.
str(consumo_ds$Transaction)

#La columna 'Item' hace referencia al nombre del producto.
#La estructura de esta columna es la de un vector de tipo 'character' cuya longitud es la misma que el nº de filas del dataset.
str(consumo_ds$Item)

```


## 4. Comandos para ver las primeras filas y las últimas.
```{r}
#Con la funcion head(x, ...) devolvemos las primeras filas del dataset que especifiquemos
head(consumo_ds,5)

#Con la funcion tail(x, ...) devolvemos las ultimas filas del dataset que especifiquemos
tail(consumo_ds,5)

```


## 5. Cambiar los nombres de las columnas: Fecha, Hora, IDcomprador, ProductoComprado.
```{r}
#Con la función names(x) podemos cambiar los nombres de las cols del dataset que deseemos
names(consumo_ds) <- c("Fecha","Hora","IDComprador","ProductoComprado")

```


## 6. Hacer un resumen (summary) del dataset y analizar toda la información detalladamente que devuelve el comando.
```{r}
#El comando summary muestra la distribución de valores de Fecha e IDComprador y el tipo de hora
#y el de ProductoComprado. El hecho de que solo se muestre la distribución de Fecha e IDComprador
#Es porque los valores del dataset están ordenados por estas dos columnas mientras que
#las otras dos no lo están. En cuanto a las distribuciones, muestra el valor que es el minimmo,
#El valor que es el máximo y los valores que están en el primer cuartil, la mediana, la media 
#y el tercer cuartil. En cuanto a hora e IDComprador, summary muestra la longitud de la columna
#(numero de filas) y la clase de la columna junto con su tipo. En el caso de Hora
# tiene las clases hms y difftime y es de tipo numeric y en el caso de ProductoComprado
# la clase y el tipo son caracter.
summary(consumo_ds)

```


## 7. Implementar una función que usando funciones vectoriales de R (apply, tapply, sapply,…) te devuelva si hay valores NA (mirar valores desconocidos como vienen en el dataset) en las columnas del dataset, si así lo fuera elminarlos del dataset pero guardarlos en un dataset_auxiliar.
```{r}
#Esta funcion recibe un dataframe y devuelve si tiene NAs, el dataframe sin NAs,
#las filas con NAs y las posiciones de las filas en el dataframe original.
#En el caso de que no tenga NAs, devuelve FALSE en la primera variable, 
#el dataframe original en la segunda y listas con el valor '0' en las
#dos ultimas variables
na.in.dataframe <-function(dataframe){

  hay.nas <- as.logical(sum(is.na(dataframe)))
  
  if(hay.nas){
    posiciones <- sapply(dataframe,function(x){which(is.na(x))})

    filas.con.nas <- dataframe[!complete.cases(dataframe),]
  
    dataframe.sin.nas <- dataframe[complete.cases(dataframe),]
  }else{
    dataframe.sin.nas <- dataframe
    posiciones <- list(0)
    filas.con.nas <- list(0)
  }

  
return(list(Hay_Nas=hay.nas,DataFrame_sin_NAs=dataframe.sin.nas,Posiciones_con_NAs=posiciones, Filas_con_NAs=filas.con.nas)) 
}
```


## 8. Calcular número de filas del dataset.
```{r}
#La funcion dim(x) nos devuelve el nº de filas y columnas que tiene el dataset
#El primer elemento nos indica el nº de filas
dim(consumo_ds)[1]

#La funcion nrow(x) nos devuelve directamente el número de filas que tiene el dataset
nrow(consumo_ds)

```


## 9. Calcula en cuántas fechas distintas se han realizado ventas.
```{r}
#La funcion unique(x) nos devuelve en nuestro caso un vector con las fechas sin duplicar
#Con length(x) obtenemos la longitud de la lista = nº fechas distintas
length(unique(consumo_ds$Fecha))

#La funcion n_distinct nos devuelve directamente el nº de fechas distintas
n_distinct(consumo_ds$Fecha)

```


## 10. Calcula cuántos compradores distintos hay en el dataset.
```{r}
#Aplicamos el mismo razonamiento que en el paso 9
length(unique(consumo_ds$IDComprador))

n_distinct(consumo_ds$IDComprador)

```


## 11. Calcula cuántos productos distintos se han vendido.¿Cuales son los 10 más vendidos? Visualiza con algún gráfico.
```{r}
#Calculamos el nº de productos distintos que se han vendido
n_distinct(consumo_ds$ProductoComprado)

#Agrupamos el dataset por producto, calculamos el nº de ventas de cada uno de los productos, ordenamos descendentemente por el nº de ventas y cogemos las 10 primeras filas
prod_mas_vendidos <- consumo_ds %>% 
                     group_by(ProductoComprado) %>%
                     summarise("Num_ventas" = n()) %>%
                     arrange(desc(Num_ventas)) %>%
                     slice(1:10)
               
#Visualizamos mediante un gráfico de barras los 10 productos mas vendidos
g1 <- ggplot(prod_mas_vendidos, aes(x=ProductoComprado, y=Num_ventas)) +
      geom_bar(stat="identity", fill="#8DFF8D", colour="black") + 
      theme(axis.text.x = element_text(angle = 45, vjust = 0.5), 
      axis.title = element_text(size = 12, face = "bold") ) + 
      ggtitle("Los 10 productos más vendidos") +
      labs(x = "Productos", y="Ventas") +
      geom_text( aes(label=Num_ventas), vjust=-0.3, colour="black", size = 3.5)

g1

```


## 12. Calcula las ventas por franjas y visualiza.
```{r}
#Utilizamoss la columna 'Hora' de manera que extraemos solamente la hora y la guardamos en otra columna 'Franja'. Agrupamos por 'Franja' y calculamos el nº de ventas de cada uno de los productos por cada hora.
ventas_franja <- consumo_ds %>% 
          mutate( Franja = factor( format( strptime(Hora, "%H:%M:%S"), '%H') )) %>%
          group_by(Franja) %>%
          summarise("Num_ventas" = n())

#Visualizamos mediante otro gráfico de barras las ventas por franjas horarias.
g2 <- ggplot(ventas_franja, aes(x=Franja, y=Num_ventas)) +
      geom_bar(stat="identity", fill="lightblue", colour="black") +
      theme_classic() + 
      ggtitle("Ventas por franjas horarias") +
      labs(x = "Franjas horarias", y="Ventas") +
      theme(axis.text.x = element_text(angle = 0, vjust = 0.5), 
      axis.title = element_text(size = 12, face = "bold") ) +
      geom_text(aes(label=Num_ventas), vjust=-0.4, colour="black", size = 3.5)

g2

```


## 13. Separa la fecha en año, mes y día. Obten qué años, meses y días hay más ventas con el objetivo de tener más personal en esas fechas. Visualiza las ventas acumuladas por meses.
```{r}
#Creamos una funcion "separarFecha" que dado un dataset con una columna llamada 'Fecha' de tipo Date, separa el año, dia y mes de todas las filas y pone dichos valores en nuevas columnas.
separarFecha <- function(dataset){
  dataset %>% mutate( año = format( dataset$Fecha, format="%Y"),
                      mes = format( dataset$Fecha, format="%m"),
                      dia = format( dataset$Fecha, format="%d") )
} 
#Llamo a la función "separarFecha"
consumo_ds2 <- separarFecha(consumo_ds)

#Agrupo por año y calculo el numero de ventas acumuladas por años.
ventas_año <- consumo_ds2 %>%
    group_by(año) %>%
    arrange(año) %>%
    summarise("Num_ventas" = n())

ventas_año

#Agrupo por dia y calculo el numero de ventas acumuladas por dias.
ventas_dia <- consumo_ds2 %>%
    group_by(dia) %>%
    arrange(dia) %>%
    summarise("Num_ventas" = n())

ventas_dia

#Agrupo por mes y calculo el numero de ventas acumuladas por meses.
ventas_mes <- consumo_ds2 %>%
    group_by(mes) %>%
    arrange(mes) %>%
    summarise("Num_ventas" = n())

#Visualizo estas ventas acumuladas por meses.
g3 <- ggplot(ventas_mes, aes(x=interaction(mes), y=Num_ventas)) +
      geom_bar(stat="identity", fill="lightblue", colour="black") +
      geom_text(aes(label=Num_ventas), vjust=-0.3, colour="black", size = 3.5) +
      theme_classic() + 
      ggtitle("Numero de ventas por mes") +
      labs(x = "Mes", y="Ventas") +
      theme(axis.text.x = element_text(angle = 0, vjust = 0.5), 
      axis.title = element_text(size = 10, face = "bold") )

g3

```


## 14. Usa split para construir a partir de dataset una lista con nombre 'lista.compra.usuarios' en la que cada elemento de la lista es cada comprador junto con todos los productos que ha comprado.
```{r}
#Utilizando la funcion "split", le pasamos como primer argumento los datos que queremos dividir (en nuestro caso los productos) en grupos definido por el segundo argumento (los id de los compradores). El resultado es una lista donde cada elemento es un comprador asociado con los productos que ha comprado.
lista.compra.usuarios <- split(consumo_ds$ProductoComprado, consumo_ds$IDComprador)

#Observamos que el objeto devuelto por el split es de tipo lista
class(lista.compra.usuarios)

#Mostramos los 5 primeros como ejemplo
lista.compra.usuarios[1:5]

```


## 15. Hacer summary de 'lista.compra.usuarios'.
```{r}
#En este caso summary muestra la longitud (número de productos) de cada fila
# y su tipo para cada uno, que en este caso, todos son de tipo caracter
summary(lista.compra.usuarios)

```


## 16. Contar cuántos usuarios hay en la lista 'lista.compra.usuarios'.
```{r}
#Si cada elemento de la lista 'lista.compra.usuarios' es un comprador/usuario, calculando la longitud de lista tenemos el numero de usuarios que hay en la lista. Este resultado coincide con el del paso 10.
length(lista.compra.usuarios)

```


# ------------------ Reglas de Asociación ------------------ #

## 17. Convertir a tipo de datos transacciones. Guardar en 'Tlista.compra.usuarios'.
```{r}
#Mediante la funcion as(x, class), convertimos el objeto x a la clase que se indica en el segundo argumento, que en nuestro caso seria "transactions".
TLista.compra.usuarios <- as(lista.compra.usuarios, "transactions")

```


## 18. Hacer inspect de los dos primeros valores de 'Tlista.compra.usuarios'.
```{r}
#Mediante la funcion inspect() moostramos las transacciones en forma legible.
inspect(TLista.compra.usuarios[1:2])

```


## 19. Buscar ayuda de itemFrequencyPlot para visualizar las 10 transacciones más frecuentes.
```{r}
#La funcion itemFrequencyPlot() tiene un argumento "topN" que nos permite indicar que solo visualize dicho numero de transacciones con la frecuencia mas alta.
itemFrequencyPlot(TLista.compra.usuarios, topN=10, col = rainbow(10))

```


## 20. Generar las reglas de asociación con 80% de confianza y 15% de soporte (variar estos umbrales si no son adecuadas las reglas que obtienes - demasiadas y no acaba o pocas).
```{r}
#Con los umbrales de confianza y de soporte a utilizar en el enunciado obtenemos ninguna regla. Variamos estos valores de forma que obtengamos un número razonable de reglas (como unas 50).
reglas <- apriori(TLista.compra.usuarios, parameter = list(support=0.01, confidence=0.1)) 

```


## 21. Ver las reglas generadas y ordenalas por lift. Guarda el resultado en una variable nueva.
```{r}
#La funcion sort() nos permite ordenar las reglas mediante la medida de calidad que indiquemos, en nuestro caso lift.
reglas_s <- sort(reglas, by= "lift")

inspect(reglas_s)

```


#  22. Elimina todas las reglas redundantes. Calcula el % de reglas redundantes que había.
```{r}
#La funcion is.redundant nos devuelve un vector logico indicando que reglas son redundantes. Guardo aquellas reglas redundantes en otra variable y las que no, en otra.
ind <- is.redundant(reglas_s)

reglas_s_redundantes <- reglas_s[ind]

reglas_s_noredundantes <- reglas_s[!ind]

#Porcentaje de reglas redundantes que había:
sprintf("%0.2f%%", length(reglas_s_redundantes)/length(reglas_s) * 100)

```


## 23. Dibuja las reglas ordenadas y no redundantes usando paquete arulesViz. Si son muchas visualiza las 20 primeras.
```{r}
#Visualizo las reglas mediante el metodo "agrupado".
reglas_s_noredundantes %>%
  plot(method = "grouped")

#Visualizo las reglas mediante el metodo "matriz".
reglas_s_noredundantes %>%
  plot(method = "matrix")

#Visualizo las reglas mediante el metodo "grafico de dispersion".
reglas_s_noredundantes %>%
  plot(method = "scatterplot")

#Como elección nuestra, preferimos la visualizacion mediante el metodo "scatterplot", ya que nos permite ver el support y el lift de las reglas y observar como se distribuyen, y cuales son las mas interesantes (como, por ejemplo, las que tienen alto support y lift, que se encuentran más en la esquina superior izquierda).

```


## 24. Apartado libre OwO 
```{r}

#Conclusiones
#
```





